【裁判字號】    97,訴,1172
【裁判日期】    980316
【裁判案由】    返還價金
【裁判全文】
臺灣臺南地方法院民事判決              97年度訴字第1172號
原      告  乙○○
            丙○○
            丁○○
上列二人共同
訴訟代理人  甲○○    住同上
被      告  戊○○    住臺南市.
                      身分證統.
上列當事人間請求返還價金事件，本院於民國98年3月2日言詞辯
論終結，判決如下：
    主      文
被告應給付原告乙○○新台幣柒拾伍萬元、原告丙○○新台幣柒
拾伍萬元、原告丁○○新台幣柒拾伍萬元，及均自民國九十七年
九月二十九日起至清償日止，按週年利率百分之五計算之利息。
訴訟費用新台幣貳萬參仟貳佰柒拾伍元，由被告負擔。
本判決於原告乙○○、丙○○、丁○○各以新台幣貳拾伍萬元供
擔保後，得假執行。
    事實及理由
一、程序方面：
  (一)按不變更訴訟標的，而補充或更正事實上或法律上之陳述者
    ，非為訴之變更或追加，民事訴訟法第256條定有明文。本
    件原告3人係依據兩造間車位買賣關係起訴請求被告給付原
    告新台幣（下同）225萬元，及自93年4月6日起至清償日止
    ，按週年利率百分之5計算之利息。查本件原告3人主張之買
    賣關係雖僅簽立一份買賣契約書，實係原告乙○○、丙○○
    及丁○○分別與被告成立買賣契約，本屬普通共同訴訟，而
    原告起訴時並未說明被告對原告三人應如何給付，經本院闡
    明後，原告更正聲明為「被告應給付原告乙○○75萬元、原
    告丙○○75萬元、原告丁○○75萬元，及均自起訴狀繕本送
    達翌日起至清償日止，按週年利率百分之5計算之利息」（
    民國98年3月2日言詞辯論筆錄），上開聲明之變更，屬補充
    事實上及法律上之陳述，合於民事訴訟法第256條之規定，
    應予准許。
  (二)本件原告丙○○、丁○○經合法通知，未於最後言詞辯論期
    日到場，核無民事訴訟法第386條各款所列情形，爰依被告
    聲請，由其一造辯論而為判決。
二、原告起訴主張：
  (一)原告乙○○、丙○○及丁○○於民國84年3月8日分別向被告
    購買被告興建之2001世紀大樓（基地坐落台南市○○段451
    、451-1、454地號土地、門牌號碼台南市○○路○段358號）
    地下樓第40、41、42號3個停車位（下稱系爭車位），約定1
    個車位價金75萬元，合計225萬元（其中訂金75萬元），合
    計共取得基地555/10000之所有權，原告於84年3月8日給付
    15萬元、同年月25日給付60萬元、餘款150萬元並於84年4月
    20日繳清而無須向銀行辦理貸款，故原告已付清所有價金並
    辦妥所有權移轉登記。惟因被告於出售系爭車位前，已先向
    寶島商業銀行股份有限公司（下稱寶島銀行，後改為日盛國
    際商業銀行，下稱日盛銀行）貸款，並將系爭車位設定抵押
    權予寶島銀行，然出售時並未清償債務亦未塗銷該抵押權登
    記，經寶島銀行向本院聲請拍賣抵押物，本院分別以90年度
    拍字第3081、3083及3084號裁定准許。
  (二)系爭車位買賣所有權之移轉登記，由被告聘請代書陳素珍代
    為辦理原告丙○○部分、代書陳宜君辦理原告乙○○、丁○○部分，並曾以本院84年度公字第407082號、84年度公字第
    407083號、85年度公字第403659號辦理公證在案，而上開經
    公證之買賣所有權移轉契約書之「聲請登記以外之約定事項
    」，並無設定抵押權之記載，故原告於買賣系爭車位時對於
    系爭車位有抵押權之設定並不知情。被告於買賣所有權移轉
    契約書經公證後，擅自於約定事項下以手寫方式記載「由承
    買人承受承買持分所擔保之抵押權」等字樣，且擅自蓋用原
    告交付之印章，並經區公所監證後，始將經監證之買賣所有
    權移轉契約書交付予原告，原告方知悉系爭車位上有抵押權
    存在，而請求被告處理。被告為擔保處理系爭車位之抵押權
    事項，遂於86年3月8日簽發票號CH196501、金額150萬、到
    期日86年9月30日、受款人甲○○之本票一紙予原告訴訟代
    理人甲○○，並於86年10月提供新都段28-1地號土地設定抵
    押權225萬元予原告乙○○。被告並承諾要代原告向日盛銀
    行請求塗銷抵押權登記，原告遂委託被告為共同訴訟代理人
    提起塗銷抵押權登記訴訟，被告並書立「處理案」，表示如
    未獲得滿意解決，被告願負責賠償損失。嗣上開抵押權塗銷
    訴訟經本院91年度訴字第1734號、臺灣高等法院臺南分院92
    年度上易字第184號判決原告敗訴確定。日盛銀行即以前開
    准予拍賣抵押物之裁定為執行名義，聲請本院92年度執字第
    37 858號強制執行，並於93年4月6日由日盛銀行承受系爭車
    位所有權，致原告喪失系爭車位之所有權。
  (三)按系爭車位買賣契約第5條約定：「甲方（即被告）擔保上
    項產權清楚，並無來歷不明或其他產權糾紛或債務瓜葛，如
    有是項情事發生時均由甲方負責理清，決無累及乙方（即原
    告）」，復按被告親自書寫之處理案（卷32頁）第3項約定
    ：「若上述問題未獲滿意解決，致台端（即原告）受損時，
    本人（即被告）願負責台端（即原告）之損失」，故被告應
    擔保產權清楚，否則應賠償原告之損失。查被告未塗銷系爭
    車位之抵押權，亦未依上開處理案處理完畢，致使系爭車位
    拍賣致使原告喪失所有權，原告自得請求被告返還系爭車位
    價金。
  (四)被告雖抗辯系爭車位價款應於登記完畢後付清，故證明登記
    時原告尚未付清價金云云。查被告之職員於84年3月15日通
    知告備妥過戶所需證件及第二次定金60萬元，並於84年3月
    25日前往被告之公司繳交以辦理過戶事宜，故被告聘請之代
    書始於買賣所有權移轉契約書之約定事項記載「價款待登記
    完畢後付清」，但原告已於84年4月20日付清尾款150萬元，
    經記載於合約書外，被告並書立收據並於收據上蓋章予原告
    收執，故告抗辯原告未支付全部價金，實無理由。
  (五)聲明：
  1.被告應給付原告乙○○75萬元、原告丙○○75萬元、原告丁○○75萬元，及均自起訴狀繕本送達翌日起至清償日止，按
    週年利率百分之5計算之利息。
  2.訴訟費用由被告負擔。
  3.原告願供擔保，請准宣告假執行。
三、被告抗辯：
  (一)原告實際繳交之價金為96萬元：
  1.原告僅依兩造不動產買賣契約書（下稱系爭契約）第2條給
    付被告定金75萬元，並於84年3月25日（契約記載83年3月25
    日應屬誤載）依系爭契約第3條給付扣除原告自行向銀行貸
    款之餘款21萬元（6萬+l5萬）外，即未交付任何款項予被告
    ，足證兩造係約定原告自行向銀行貸款以清償被告對日盛銀
    行之抵押貸款（即俗稱「背胎」），為買賣價金之一部。否
    則被告不可能在原告僅繳定金75萬元及餘款21萬元之情況下
    ，於系爭契約第4條約定於84年3月25日收受餘款21萬元時，
    將移轉所有權之證件交付原告。至於原告所提「150萬元尾
    款收據」並不實在，因兩造已約定契約訂定後，以契約上各
    期應繳金額有無蓋章為據，此為兩造對有無給付價金之證據
    契約，故系爭收據並不實在。
  2.兩造簽約前，原告已於84年3月8日給付第一次簽約金15萬元
    ，被告於同年月15日通知原告後，原告嗣於20日繳交第二次
    簽約金每個停車位各20萬元（共計60萬元），故於84年3月2
    0日兩造締約時，原告已給付定金75萬元，並載明於系爭契
    約第2條。由系爭契約第4條可知，84年3月25日為契約明定
    為殘餘款之給付時間，並非定金之給付時間，是以原告於84
    年3月25日所繳交之款項15萬元、6萬元即為殘餘款項，故原
    告所辯皆與契約及繳款通知之繳款時間不合，顯係臨訟杜撰
    。故原告僅繳款定金75萬元、餘款21萬元，共計96萬元。
  3.故原告雖依系爭契約第5條約定，被告應擔保產權清楚，但
    依系爭契約第11條約定，產權登記完畢後，原告應付清尾款
    ，但原告未付清尾款，故被告不能擔保產權清楚。
  (二)系爭車位之抵押權應由原告負責，被告不負塗銷系爭車位之
    抵押權之義務：
  1.依台灣高等法院台南分院92年度重上字第18號判決之意旨，
    原告既應自行負責清償前述抵押借款以代部分價金之給付，
    依民間「背胎」之不動產買賣交易實務，自應由原告負責塗
    銷日盛銀行之抵押權，縱使系爭契約第5條記載「被告擔保
    產權清楚」等語，但其前提為原告應繳清全數買賣價金，否
    則兩造之約定即屬背胎，而原告僅繳交價金96萬元，故被告
    不負擔保產權清楚之責，應由原告自行塗銷日盛銀行抵押權
    之義務。
  2.本件買賣成立時，被告已告知原告買賣標的物上已設有寶島
    銀行、吳明哲之最高限額抵押權2400萬元、抵押權700萬元
    ，原告決定自行辦理抵押權之塗銷，抵押債務之金額由原告
    自行買賣價金中扣除，此由系爭契約記載原告僅需給付被告
    定金及扣除定金、貸款金額之殘餘款，及「土地、建物買賣
    所有權移轉契約書」之「聲請登記以外之約定事項」欄載明
    ：「二筆抵押由出賣人承受，殘存持份所擔保之抵押權，由
    承買人承受持份所擔保之抵押權」可知，本件標的物上之抵
    押權應由原告承受，且由其自行辦理抵押權之塗銷，與被告
    無涉。
  3.系爭車位之買賣所有權移轉契約書經本院84年度公字第4070
    82號、84年度公字第407083號、85年度公字第403659號公證
    ，原告雖主張約定事項空白而不知系爭車位有抵押權設定，
    但約定事項有記載「價款待登記完畢後付清」，而公證時是
    84年、辦理登記是85年，原告皆未付清價款，被告始在移轉
    契約書上補填載手寫的兩項約定事項，原告知悉上情而未有
    異議，遂於移轉契約書上蓋章而送至地政事務所登記。故應
    由原告自行負塗銷抵押權之責。
  (三)被告確有簽發本票並提出處理案（卷32頁），及提供新都段
    28-1地號土地設定抵押權予原告，原告並主張依上開處理案
    請求被告返還價金。查被告之契約書已遺失，故需視原告給
    付買賣價金之數額，並提出不動產買賣契約書原本以茲確認
    ，被告即願意如數賠償，但原告遲至提起本件訴訟時，始提
    出契約書原本，且查明原告亦未繳清所有買賣價金，故被告
    不願賠償。又被告提供之設定抵押權予原告之新都段28-1地
    號土地雖經國稅局查封，但抵押權之效力優先於國稅局之債
    權，原告自得以強制執行實現權利。被告雖出具處理案，但
    被告之原意在於原告若已繳清全部價款，被告即願意處理，
    但原告未提出契約書正本亦未繳清價款，故被告不同意給付
    。且嗣後原告以電腦繕打處理案時，被告即拒絕簽名及公證
    ，亦可知兩造並未就處理案達成和解。
  (四)聲明：
  1.原告之訴駁回。
  2.訴訟費用由原告負擔。
四、本件兩造不爭執之事實：
  (一)原告乙○○、丙○○及丁○○於民國84年3月8日向被告購買
    2001世紀大樓（基地坐落台南市○○段451、451-1、454地
    號土地、門牌號碼台南市○○路○段358號）地下樓第40、41
    、42號3個停車位，約定價金合計新台幣（下同）225萬元、
    訂金75萬元，合計共取得基地555/10000之所有權，並辦妥
    所有權移轉登記。（卷5-6頁訂位收據、7頁不動產買賣合約
    書、29-31頁買賣所有權移轉契約書）
  (二)原告於84年3月8日依上開車位買賣契約給付被告訂金15萬元
    。（卷27頁收據）
  (三)被告於86年3月8日簽發票號CH196501、金額150萬、到期日
    86年9月30日、受款人甲○○之本票一紙予甲○○。（卷28
    頁本票影本）
  (四)被告90年10月2日書立「處理案」文件予原告。（卷32頁處
    理案、卷23頁筆錄）
  (五)被告曾以上開車位設定抵押權予日盛銀行，經日盛銀行向本
    院聲請拍賣抵押物，本院分別以90年度拍字第3081、3083及
    3084號裁定准許。嗣經日盛銀行以上開裁定為執行名義聲請
    拍賣抵押物，由本院以92年度執字第37858號強制執行在案
    ，並於93年4月6日由日盛銀行承受上開車位所有權。
  (六)本案原告於91年間以上開車位設定抵押權之爭議，向本院提
    起塗銷抵押權登記訴訟，並以被告戊○○為其共同訴訟代理
    人，經本院91年度訴字第1734號、臺灣高等法院臺南分院92
    年度上易字第184號判決原告敗訴確定。
  (七)被告於86年10月曾提供新都段第28-1地號土地設定抵押權
    225萬元予原告乙○○。（卷63-66頁）
  (八)被告在收到本件起訴狀所附買賣契約書之前曾有同意賠償原
    告因車位拍賣損失之合意。（卷84頁筆錄）
  (九)卷26頁買賣合約書及卷27、28頁收據之被告印章為同一顆印
    章。（卷86頁筆錄）
五、本件兩造所爭執者，在於：(一)原告是否依車位買賣契約繳清
    全部價款？原告繳款金額為何？(二)系爭車位買賣時應由何人
    負責塗銷抵押權？本件原告請求被告返還車位價金是否有理
    由？
  (一)原告主張其於84年向被告分別購買三個車位，一個車位價金
    75萬元，並已全部付款完畢，然為被告所否認。經查
    (1)依原告提出兩造於84年3月20日簽訂之不動產買賣合約書
      ，其第二條約定：「買賣價格雙方議定為新台幣二百二十
      五萬元，訂約同時乙方（即原告三人）先付訂金新台幣七
      十五萬元給甲方（即被告）作為訂金，而甲方照數收訖無
      訛。（已收訖並由甲方簽章、不另製收據）」下方另記載
      「150,000，83.3.25,60,000）（卷7頁參照），第三條：
      「殘餘款依照左列約定辦法給付甲方清楚。乙方自行向銀
      行貸款，83.4.20.之前向甲方繳清餘款」。原告另提出84
      年3月8日訂金收據15萬元、84年4月20日尾款收據150萬元
      （卷27－28頁）、84年3月15日車位訂購戶繳款通知（卷
      62頁）。又原告乙○○、丁○○與被告於84年6月6日聲請
      本院84年度公字第407082、40708 3號房屋買賣契約書公
      證，足認本件車位買賣之簽約、繳款時間均為84年3月、4
      月間，而買賣契約書上所載之83.3.25之年份為誤寫。
    (2)據原告提出之84年3月8日訂金收據記載：「茲收到乙○○
      、丙○○、丁○○先生訂購二○○一世紀大樓地下室停車
      位第肆拾、肆拾壹、肆拾貳號格位，計參格位，訂金壹拾
      伍萬元整。」（卷27頁），84年3月15日車位訂購戶繳款
      通知記載：「致二○○一世紀大樓地下室停車位訂購戶，
      請於近日內（三月二十日前）備妥證件及簽約金（每一車
      位二十萬元），前來本大樓五樓Ａ室辦理簽約過戶手續。
      」（卷62頁），嗣兩造於84年3月20日簽約，並於契約第
      二條載明訂金柒拾伍萬元已收訖，下方雖記載「150,000
      ，8 3.3.25,60,000）（卷7頁參照），然依84年3月15日
      之繳款通知，記載每一車位繳納20萬元，再參照民法第4
      條規定：「關於一定之數量，同時以文字及號碼表示者，
      文字與號碼有不符合時，如法院不能決定何者為當事人之
      原意，應以文字為準。」，可知契約上國字大寫之金額七
      十五萬元，始為正確金額，而數字60,000元為誤載。又原
      告另提出84年4月20日被告所立收款150萬元之收據，足認
      原告所購買三個車位之價金共225萬元，已全數付訖。
    (3)被告固抗辯原告僅有繳納96萬元，且84年4月20日之收據
      並非其所出具云云。然查上開數字60,000元係600,000元
      之誤載，是原告訂購時三個車位共繳納15萬元，簽約時再
      繳60萬元，與契約書所載訂金國字大寫金額柒拾伍萬元相
      符，已如前述。又150萬元訂金收據上之印章，與買賣合
      約書、15萬元訂金收據上之印章相符，亦經被告自承在卷
      （卷86頁筆錄），再參照被告於86年9月30日曾出具本票
      150萬元予原告訴訟代理人甲○○（卷28頁下方），並於
      86年10月提供被告所有之新都段第28-1地號土地設定抵押
      權225萬元予原告乙○○（卷63-66頁）。而兩造除本件車
      位買賣外，並無其他債權債務糾紛，若原告未付清車位之
      買賣價款，被告嗣後簽發150萬元本票並提供土地設定225
      萬元之抵押權予原告乙○○，顯與一般常情不符。又被告
      係建設公司之經營人，如承購戶未付清價款（不論係全額
      付清或部份付清部份貸款），依常情不可能將不動產所有
      權移轉登記予買方，然本件之車位不動產所有權，於85年
      5、6月間已移轉登記予原告，有本院調閱之90年度拍字第
      3081、3083、3084號卷內所附土地登記謄本可參，是綜合
      上開事證，足認原告三人確已將全部價金225萬元給付完
      畢，被告抗辯僅收款96萬元云云，尚無足採信。
  (二)系爭車位有日盛銀行之抵押權部分：
    (1)查系爭車位出售予原告三人之前，已於81年4月份設定第
      一順位最高限額抵押權1,560萬元予寶島銀行，及第二順
      位抵押權予第三人吳明哲，有土地登記謄本附於前述之拍
      賣抵押物卷內可參。按買賣合約書第五條約定：「甲方（
      即被告）擔保上項產權清楚，並無來歷不明或其他產權糾
      紛或債務瓜葛，如有是項情事發生時均由甲方負責理清，
      決無累及乙方（即原告）」（卷7頁），又被告於86年9月
      30日出具本票150萬元予原告訴訟代理人甲○○（卷28頁
      下方），並於86年10 月提供被告所有之新都段第28-1地
      號土地設定抵押權225 萬元予原告乙○○（卷63-66頁）
      ，復於90年10月2日出具處理案，記載：「一、對於乙○○先生等四位購買本人前坐落台南市○○路○段358號地
      下室停車位，因寶島銀行於收受抵押貸款清償金後，並未
      將該抵押權塗銷，致使台端等權益受損，本人願負責以台
      端等之名義向台南地方法院提出『債權不存在』之訴，除
      台端等法院規定應出席外，其餘委由本人出庭，若因訴訟
      而衍生之費用，則由本人負擔。二、寶島銀行提示之民事
      裁定書，由本人在90年10月4日負責提出抗告書。（乙○○、潘肇）。三、若上述問題未獲滿意解決，致台端受
      損時，本人願負責台端等之損失。」（卷32頁），是依被
      告出具本票150萬元及處理案之記載內容，足認當時兩造
      之認知，均係被告應負責塗銷上開抵押權，並無疑義。
    (2)被告固抗辯本件向地政事務所辦理所有權移轉登記之土地
      買賣所有權移轉契約書上，有載明上開二筆抵押權由承買
      人承受承買持分所擔保之抵押權（卷102頁以下本院向台
      南市東南地政事務所調閱之移轉登記申請資料），故本件
      系爭車位之抵押權應係原告自行負責塗銷云云。然查兩造
      於84年就車位買賣移轉聲請至本院公證時，公證卷內所附
      之土地買賣移轉契約書並無「抵押權由承買人承受承買持
      分所擔保之抵押權等記載字樣」，經本院調閱84年度公字
      第407082、407083號卷、85年度公字第403659號卷查核明
      確。而提出向東南地政事務所辦理所有權移轉登記之移轉
      契約書，於聲請登記以外之約定事項一欄，則有手寫之註
      記，可認其係於公證之後所新增之填載事項。又上開公證
      及所有權移轉登記，兩造係委由陳宜君、陳素珍辦理，有
      該等卷內所附委任狀可參，則當時該手寫之新增填載事項
      ，是否為原告所知悉並同意，尚非無疑。縱認原告於所有
      權移轉登記時，曾同意承受抵押權，然嗣於86年間兩造再
      行協議，由被告出具150萬元本票、提供土地予原告乙○○設定抵押權225萬元，90年間被告再出具處理案，同意
      代為提出訴訟及抗告，如未獲滿意解決，並願負責賠償，
      是嗣後兩造於86年、90年間之協議，已取代設定移轉登記
      時由承買人承受之記載，則被告抗辯應由原告負責塗銷抵
      押權云云，並不可採。
六、綜上所述，原告已給付全數價金共225萬元予被告，被告依
    兩造之合約第5條約定應擔保產權清楚，且被告並出具處理
    案，承諾於無法使系爭車位之抵押權獲得滿意解決時，被告
    亦願負責賠償原告損失。而系爭車位經本院92年度執字第37
    858號執行事件拍賣，由日盛銀行拍定取得所有權，經本院
    調閱上開執行卷查明屬實，從而，原告據合約書及兩造之協
    議，請求被告給付原告各75萬元，及均自起訴狀繕本送達翌
    日即97年9月29日起至清償日止，按年息百分之五計算之利
    息，為有理由，應予准許。
七、本件訴訟費用確定為23,275元（即第一審裁判費），應由敗
    訴之被告負擔，本院併依職權宣告之。又原告陳明願供擔保
    ，請求宣告假執行，經核無不合，茲酌定相當之擔保金額准
    許之。
八、結論：本件原告之訴為有理由，依民事訴訟法第78條、第87
    條第1項、第390條第2項，判決如主文。
中    華    民    國    98    年    3     月    16    日
                  民事第三庭    法    官  蔡孟珊
以上正本證明與原本無異。
如對本判決上訴，須於判決送達後20日內向本院提出上訴狀，並
依民事訴訟法第77條之16繳交上訴費用。
中    華    民    國    98    年    3     月    16    日
                                書 記 官  吳幸芳


司法院資訊處製作；財團法人民間司法改革基金會備份。
